
# Trabajo Practico Final - Gonzalo Machin

## Evolucion de la Siniestralidad Urbana en Uruguay

### Periodo 2013 - 2021

El objetivo de este trabajo es estudiar la siniestralidad urbana en Uruguay, entender cuales son los patrones que afectan a esta y que lugares del pais son los que presentan una mayor inseguridad vial, ademas de entender la tendencia que ha tenido en este periodo.


# Clear

```{r}
rm(list = ls())

gc()
```

# Librarys

```{r}
library(tidyverse)
library(lubridate)
library(sf)
library(stringr)
library(mapview)
library(ggspatial)
library(units)
library(patchwork)
library(geofacet)
source("get_data_functions.R")
library(here)
library(hexbin)
library(rayshader)
```

### Datasets

Dataset sobre siniestros y personas afectadas extraido de la pagina de UNASEV

Zonas Censales y poblacion pueden ser accedidos atraves de la pagina del Instituto Nacional de Estadistica (INE)

```{r}
Siniestros <- get_siniestros()
Personas <- get_personas()
Departamentos <- read_sf("Departamentos/departamentos_Polygons.shp")
zonas_censales <- read_sf("zonas_censales/ine_seg_11.shp")
poblacion <- read.csv("zonas_censales/personas_por_zona.csv")
localidades <- read_sf("localidades/localidades_uruguay-polygon.shp")
```

Datasets Utilizados:

Siniestros: Registros de todos los siniestros de transito en el pais durante el periodo 2013 y marzo 2022

Personas: Registros de todas las personas afectadas en siniestros de transito durante el periodo 2013 y marzo 2022

Departamentos: Shapefile con los limites departamentales

Zonas Censales: Shapefile con las zonas censales correspondientes al ultimo censo nacional en 2011

Poblacion: Poblacion por zona censal

Localidades: Shapefile de las localidades de Uruguay


## Poblacion y Zonas Censales

### Limpieza de Datos y Armado de informacion a Analizar

Para cruzar los datasets de poblacion y zonas censales es necesario crear una variable unica por segmento censal, dado que el shp de zonas censales no incluye la informacion de la poblacion

```{r}
poblacion <- poblacion %>%
  mutate(CODSEG = ((DPTO*100000) + (SECC*1000) + SEGM)) %>%
  select(CODSEG,Total)
```

```{r}
zonas_censales <- zonas_censales %>%
  left_join(poblacion,by = "CODSEG")

sf_use_s2(FALSE)

zonas_censales <- zonas_censales %>%
  mutate_all(~replace(., is.na(.), 0)) %>%
  mutate(Zonificacion = if_else(NOMBLOC == "RURAL","RURAL","URBANO")) %>%
  st_set_crs(32721) %>%
  st_transform(4326) %>%
  mutate(Area_km2 = units::set_units(st_area(zonas_censales), km^2)) %>%
  mutate(Area_km2 = sub(" [km^2].*","",Area_km2)) %>%
  mutate(Area_km2 = as.numeric(Area_km2)) %>%
  mutate(Densidad = Total/Area_km2)
```

```{r setup, include=FALSE}
knitr::opts_chunk$set(warning = FALSE, message = FALSE) 

poblacion_depto <- zonas_censales %>%
  st_set_geometry(NULL) %>%
  group_by(NOMBDEPTO,
           Zonificacion) %>%
  summarise(Total = sum(Total)) %>%
  pivot_wider(names_from = Zonificacion,values_from = Total) %>%
  mutate(Porcentaje_urbano = URBANO/(URBANO+RURAL))

depto <- zonas_censales %>%
  group_by(NOMBDEPTO) %>%
  summarise(Total = sum(Total))

depto <- left_join(depto,poblacion_depto,by = "NOMBDEPTO")
```

### Distribucion de la poblacion nacional

En la siguiente infografia se puede apreciar la poca superficie urbana que tiene el pais, pero tambien la concentracion urbana que tiene:

```{r}
options(scipen=1000000)

gg_zonificacion <- ggplot()+
  geom_sf(data = zonas_censales,aes(fill = Zonificacion), colour = NA)+
  geom_sf(data = Departamentos,fill = NA)+
  labs(title = "Zonificacion Urbana y Rural")+
  theme_bw()+
  theme(legend.position = "top",
        legend.justification = "left")

gg_urbana_depto <- ggplot()+
  geom_sf(data = depto,aes(fill = Porcentaje_urbano))+
  labs(title = "Porcentaje de Poblacion Urbana",
       fill = "% Urbana")+
  scale_fill_gradient(low="mistyrose1", high="firebrick2",labels = scales::percent)+
  theme_bw()+
  theme(axis.text.x=element_blank(),
        axis.text.y=element_blank(),
        axis.ticks=element_blank())+
   theme(legend.position = "top",
        legend.justification = "left")

gg_zonificacion | gg_urbana_depto
```

Como se puede apreciar Montevideo y Maldonado son los departamentos con mayor porcentaje de poblacion viviendo en centro urbanos, mientras que ningun departamento del pais se ubica por debajo del 85% de la poblacion viviendo en centros urbanos

```{r}
ggplot(zonas_censales %>%
         st_set_geometry(NULL) %>%
         group_by(Zonificacion) %>%
         summarise(Total = sum(Total)))+
  geom_bar(aes(y=Zonificacion,weight = Total,fill = Zonificacion))+
  labs(y = "Zonif.",
       x = "Poblacion")+
  theme_bw()+
  theme(legend.position = "none")
```

Planteando la hipotesis de que la poblacion uruguaya habita predominantemente en las ciudades es necesario investigar como la poblacion se ve afectada por la siniestralidad del transito, dado que este patron de ubicacion de la poblacion.

## Siniestros

Primero corregiriemos y filtraremos nuestro dataset para usarlo a posteriri para hacer los calculos pertinentes

```{r}
Siniestros  <- Siniestros %>%
  mutate(anio = as.numeric(anio)) %>%
  filter(anio <= 2021)
```

```{r}
Siniestros <- st_join(Siniestros,zonas_censales)
Siniestros <- st_join(Siniestros,Departamentos)
```

Observamos el total de siniestros por departamento tanto en zonas rurales como en zonas urbanas

```{r}
siniestros_depto_porcentaje <- Siniestros %>%
  st_set_geometry(NULL) %>%
  group_by(NOMBDEPTO,
           Zonificacion) %>%
  summarise(Total = sum(Total)) %>%
  pivot_wider(names_from = Zonificacion,values_from = Total) %>%
  mutate(Siniestros = URBANO+RURAL) %>%
  mutate(Porcentaje_urbano = URBANO/(URBANO+RURAL)) %>%
  filter(!is.na(NOMBDEPTO)) %>%
  select(-'NA')

depto <- left_join(depto,siniestros_depto_porcentaje,by = "NOMBDEPTO")
```

```{r}
mygrid <- data.frame(
  code = c(1, 2, 3, 4, 5, 6, 7, 8, 9, 10, 11, 12, 13, 14, 15, 16, 17, 18, 19),
  name = c("Artigas", "Salto", "Rivera", "Cerro Largo", "Paysandu", "Tacuarembo", "Treinta y tres", "Durazno", "Rio Negro", "Rocha", "Florida", "Lavalleja", "Flores", "Soriano", "Canelones", "San Jose", "Colonia", "Maldonado", "Montevideo"),
  row = c(1, 2, 2, 2, 3, 3, 3, 4, 4, 4, 4, 5, 5, 5, 5, 6, 6, 6, 6),
  col = c(1, 1, 2, 3, 1, 2, 3, 2, 1, 4, 3, 4, 2, 1, 3, 2, 1, 4, 3),
  stringsAsFactors = FALSE
)
```


```{r}
ggplot(Siniestros %>%
  st_set_geometry(NULL) %>%
  group_by(admlnm,
           Zonificacion) %>%
  summarise(Total = n()) %>%
  filter(!is.na(admlnm),
         !is.na(Zonificacion)))+
  geom_bar(aes(y=Zonificacion,weight = Total,fill = Zonificacion))+
  scale_x_continuous(breaks = seq(0,60000,30000))+
  labs(title = "Siniestros por Departamento",
       x = "Total")+
  facet_geo(~admlnm,grid = mygrid)+
  theme_bw()+
  theme(axis.text = element_text(size = 6))+
  theme(strip.text.x = element_text(size = 8))+
  theme(legend.position = c(1, 0.77), legend.justification = c(1, 0))
```

Se puede apreciar que montevideo tambien es el departamento con mayor cantidad de siniestros, dado que esta cantidad esta altamente correlacionada con la poblacion del departamento.

Debajo se puede apreciar la relacion de cuantos siniestros son es areas urbanas por departamento.

```{r}
ggplot()+
  geom_sf(data = depto,aes(fill = Porcentaje_urbano.y))+
  labs(title = "Porcentaje de Siniestros en Zonas Urbanas",
       fill = "% Urbanos")+
  scale_fill_gradient(low="mistyrose1", high="firebrick2",labels = scales::percent)+
  theme_bw()+
  theme(axis.text.x=element_blank(),
        axis.text.y=element_blank(),
        axis.ticks=element_blank())+
   theme(legend.position = "top",
        legend.justification = "left")
```

```{r}
ggplot(depto,aes(x=Porcentaje_urbano.x,y=Porcentaje_urbano.y))+
  geom_point()+
  geom_smooth(method=lm, se=FALSE, col='red', size=0.5)+
  labs(title = "Porcentaje de Poblacion y Siniestros en Areas Urbanas",
       y= "Porcentaje de Siniestros",
       x="Porcentaje de Poblacion")+
  scale_x_continuous(labels = scales::percent)+
  scale_y_continuous(labels = scales::percent)+
  theme_bw()
```

Evolucion de los Siniestros en entronos rurales y urbanos

```{r}
ggplot(Siniestros %>%
         group_by(anio,
                  Zonificacion) %>%
         summarise(Total = n()) %>%
         filter(!is.na(Zonificacion)))+
  geom_bar(aes(x=anio,weight=Total,fill=Zonificacion))+
  labs(title = "Total de Siniestros por Entorno",
       x = "Año",
       y = "Total")+
  facet_grid(~Zonificacion)+
  scale_x_continuous(breaks = seq(2013,2021,2))+
  scale_y_continuous(breaks = seq(0,25000,5000))+
  theme_bw()+
  theme(strip.text.x = element_text(size = 8))+
  theme(legend.position = "top",
        legend.justification = "left")
```

Los picos de siniestros en los ultimos 8 años se dan en años distintos, siendo 2014/5 para los urbanos y 2017/8 para los siniestros en zonas rurales, esta es una tendencia intersante en especial para entornos urbanos habla de una mejora favorable en la siniestralidad, acompañado de un pico muy bajo en 2020 gracias a la pandemia.

Mientras que en el ultimo año 2021 se observo un leve crecimiento en relacion al año previo pero aun no se puede concluir nada hasta no tener los datos actualizados al año 2022.

A continuacion se investigara que centros poblados tienen mayores indicadores de siniestralidad urbana y se observara la tendencia en estos.

A prtir de este punto se trabajara con el total de siniestros cada 10.00 habitantes y tambien se trabajara con la base de personas para entender la fatalidad de estos siniestros.

### Base Personas

Join Espacial

```{r}
Personas <- st_join(Personas,zonas_censales)
```

```{r}

```

